【裁判字號】    92,台上,3
【裁判日期】    920102
【裁判案由】    返還房屋
【裁判全文】
最高法院民事裁定                                    九十二年度台上字第三號
    上  訴  人  戊○○○
                乙 ○ ○
                丙 ○ ○
                丁 ○ ○
                庚○○○
                辛 ○ ○
                壬 ○ ○
                癸 ○ ○
                己 ○ ○
                甲 ○ ○
                          共.
    被 上訴 人  國立台北大學
    法定代理人  李 建 興
    訴訟代理人  吳 光 明
右當事人間請求返還房屋事件，上訴人對於中華民國八十八年十一月十六日台灣高等
法院第二審判決（八十七年度上字第一六四九號），提起上訴，本院裁定如左：
    主  文
上訴駁回。
第三審訴訟費用由上訴人負擔。
    理  由
本件原被上訴人國立中興大學（下稱原被上訴人）之法商學院於民國八十九年二月一
日改制為國立台北大學，而將原訴訟標的之法律關係移轉於國立台北大學，該大學法
定代理人李建興聲請代原被上訴人承當訴訟（其九十年三月二十日提出之聲明狀誤載
為承受訴訟），業經上訴人及原被上訴人同意，尚無不合，先予明。
次按對於第二審判決上訴，非以其違背法令為理由，不得為之。又提起上訴，上訴狀
內應記載上訴理由，表明原判決所違背之法令及其具體內容，暨依訴訟資料合於該違
背法令之具體事實，民事訴訟法第四百六十七條、第四百七十條第二項定有明文。而
依同法第四百六十八條規定，判決不適用法規或適用不當者，為違背法令；依同法第
四百六十九條規定，判決有該條所列各款情形之一者，為當然違背法令。是當事人提
起上訴，如依民事訴訟法第四百六十八條規定，以第二審判決有不適用法規或適用法
規不當為理由時，其上訴狀或理由書應表明該判決所違背之法令條項，或有關判例、
解釋字號，或成文法以外之習慣或法理等及其具體內容，暨係依何訴訟資料合於該違
背法令之具體事實；如以民事訴訟法第四百六十九條所列各款情形為理由時，其上訴
狀或理由書應表明該判決有合於各該條款規定情形之具體內容，及係依何訴訟資料合
於該違背法令之具體事實。上訴狀或理由書如未依上述方法表明，或其所表明者顯與
上開法條規定不合時，即難認為已合法表明上訴理由，其上訴自非合法。本件上訴人
對第二審判決提起上訴，雖以該判決違背法令為由，惟核其上訴理由狀所載內容，徒
就原審取捨證據、認定事實及解釋契約之職權行使所論斷：坐落台北市○○區○○段
二小段七○三號土地（下稱系爭土地）上門牌同市○○○路○段八九巷三一弄二號、
一號及五號、六號、同巷二十七弄一號房屋（下稱系爭房屋）為原被上訴人管理之國
有財產，分別配住出借與其教職員李定中、熊煥章、汪倜民、伍天緯。嗣李定中、熊
煥章、伍天緯三人退休，依借貸之目的，當然應視為使用業已完畢，而終止該三人之
上開房屋借貸契約。該三人已逝世，上訴人戊○○○、乙○○、丙○○、丁○○四人
、上訴人庚○○○、辛○○、壬○○、癸○○四人、上訴人甲○○分別為李定中、熊
煥章、伍天緯之繼承人。又汪倜民於任職中死亡，上訴人己○○及第一審共同被告汪
楚賓、汪僑賓、汪仁玉、汪仁秀、汪國賓（下稱己○○等六人）為其繼承人，業經原
被上訴人先後以律師函及訴狀繕本向己○○等六人為終止房屋借貸契約之意思表示，
該借貸契約亦告終止。上訴人雖辯稱：伊等之被繼承人於退休前或生前因配住宿舍，
每月薪資均扣除房租津貼，而與原被上訴人發生租賃關係云云。然扣除房租津貼，並
非使用系爭房屋之對價，上訴人之抗辯，為不足採。至於有關配住機關就所配住宿舍
准由退休人員之配偶等暫予續住之行政令函，係屬上級行政單位規範下屬之配住機關
於受配人符合特定條件下，得暫不行使借貸物返還請求權，而於配住機關與受配人間
之原有使用借貸關係尚不生影響。且系爭土地之管理機關台灣土地銀行因基地租賃契
約消滅，訴請原被上訴人自八十五年十一月一日起至返還土地之日止，按月給付該銀
行新台幣三十六萬零六百九十八元之不當得利，已獲勝訴判決，原被上訴人為返還其
無權占有之系爭土地，以免支付不當得利，改變其原供教職員宿舍之用途，而請求上
訴人遷讓坐落系爭土地上之系爭房屋，核與上開行政令函，並無不符。雖系爭房屋均
有增建部分，惟係分別供廚房、浴室、客廳、臥室、餐廳或儲藏室使用，均與原建物
連為一體，倘非依附於原有建物，毫無增建使用之機會與必要，各該增建部分自已附
合而成為系爭房屋之一部分，依民法第八百十一條之規定，應由系爭房屋所有人取得
所有權。而原被上訴人於上訴人交還系爭房屋後，即須將系爭土地返還台灣土地銀行
，否則尚須每月負擔鉅額之土地補償金，該土地補償金遠高於上訴人所請求之增建房
屋補償金，足見被上訴人取得上訴人所增建房屋並無受利益可言，上訴人請求被上訴
人給付增建房屋補償金，核屬無據。從而，被上訴人本於使用借貸、繼承及所有權之
法律關係，請求上訴人分別交還系爭房屋及其增建部分，自屬有理，應予准許等情，
指摘為不當，並就原審已論斷者，泛言為理由不備，而非表明該判決所違背之法令及
其具體內容，暨依訴訟資料合於該違背法令之具體事實，難認其已合法表明上訴理由
。依首揭說明，應認其上訴為不合法。
據上論結，本件上訴為不合法。依民事訴訟法第四百八十一條、第四百四十四條第一
項、第九十五條、第七十八條，裁定如主文。
中      華      民      國    九十二    年      一      月      二      日
                              最高法院民事第七庭
                                  審判長法官  蘇  茂  秋
                                        法官  徐  璧  湖
                                        法官  朱  建  男
                                        法官  蘇  達  志
                                        法官  沈  方  維
      右正本證明與原本無異
                                              書  記  官
中      華      民      國    九十二    年      一      月      十      日


司法院資訊處製作；財團法人民間司法改革基金會備份。
